臺灣高等法院民事判決
111年度上字第380號
上  訴  人  Ａ０１   
訴訟代理人  吳偉豪律師
被 上訴 人  Ａ０２  
訴訟代理人  閻道至律師
            劉興峯律師

上列當事人間請求履行協議等事件，上訴人對於中華民國110年9
月15日臺灣宜蘭地方法院109年度訴字第85號第一審判決提起上
訴，並為訴之追加，本院於111年9月21日言詞辯論終結，判決如
下：
    主      文
一、原判決廢棄。
二、被上訴人應將如附表一所示保險契約之要保人變更為上訴人
    。
三、被上訴人應給付上訴人新臺幣貳佰玖拾參萬捌仟柒佰伍拾肆
    元，及其中新臺幣貳佰零參萬肆仟陸佰柒拾參元自民國一百
    零八年五月二十二日起，其餘玖拾萬肆仟零捌拾壹元自民國
    一百一十年七月二十一日起，均至清償日止，按年息百分之
    五計算之利息。
四、第一、二審訴訟費用均由被上訴人負擔。
五、本判決第三項所命給付，於上訴人以新臺幣玖拾捌萬元供擔
    保後得假執行，但被上訴人如以新臺幣貳佰玖拾參萬捌仟柒
    佰伍拾肆元預供擔保，得免為假執行。
    事實及理由
壹、程序方面：
　　按在第二審為訴之變更或追加，非經他造同意不得為之。但
    請求之基礎事實同一者，不在此限，此觀民事訴訟法第446
    條第1項、第255條第1項第2款規定自明。查上訴人在原審依
    兩造於民國107年10月20日簽訂之承諾書（下稱系爭承諾書)
    第2條、民法第226條第1項、第179條、第184條第1項前段及
    後段之規定，請求被上訴人：㈠將如附表一所示保險契約之
    要保人變更為上訴人；㈡給付上訴人新臺幣（下同）2,938,7
    54元，及其中2,034,673元自起訴狀繕本送達翌日起、其餘9
    04,081元自擴張聲明之書狀送達翌日起，均至清償日止，按
    年息5%計算之利息（見原審卷㈠第563、575頁）。嗣於本院
    以上開聲明為先位之訴，另依民事訴訟法第246條規定追加
    備位之訴，聲明為：㈠被上訴人應於臺灣宜蘭地方法院107年
    度婚字第85號離婚事件（下稱系爭離婚訴訟）訴訟終結之日
    ，將如附表一所示保險契約之要保人變更為上訴人；㈡被上
    訴人應給付上訴人2,938,745元，及自系爭離婚訴訟終結日
    之翌日起至清償日止，按年息5%計算之利息；㈢第二項聲明
    願供擔保請准宣告假執行（見本院卷㈡第262頁）。核其追加
    之新訴，係與舊訴基於同一基礎事實，與前開規定相符，應
    予准許。
貳、實體方面：
一、上訴人主張：
　㈠兩造為母子，伊父甲○○與被上訴人為照顧伊，陸續以被上訴
    人為要保人、伊為被保險人而投保如附表一、二所示保險契
    約（下合稱系爭保險契約）。兩造於107年10月20日簽訂系
    爭承諾書，於第2條約定被上訴人應變更伊為系爭保險契約
    之要保人，詎被上訴人違反前開約定，擅自終止如附表二所
    示保險契約，並領取解約金計2,938,754元，業已無法履行
    變更要保人之約定，且構成不當得利及侵權行為，伊自得依
    系爭承諾書第2條約定、民法第266條第1項、第179條、第18
    4條第1項前、後段規定，請求被上訴人將附表一所示保險契
    約之要保人變更為伊，並給付2,938,754元本息。
　㈡如認系爭承諾書之約定係附有始期之法律行為，伊亦得依民
    事訴訟法第246條規定，就前開請求提起將來給付之訴，備
    位請求被上訴人應於系爭離婚訴訟終結日履行前開給付等語
    。
二、被上訴人抗辯：系爭承諾書第2條變更系爭保險契約要保人
    之約定，係以「系爭離婚訴訟結束」為始期之贈與契約或類
    似贈與契約，該訴訟尚未終結，上訴人尚不得請求伊履行前
    開約定。伊已於108年1月7日合法撤銷前述贈與行為，上訴
    人不得再請求伊變更系爭保險契約之要保人，且伊以附表二
    所示保險契約要保人之身分終止契約並取得解約金，具有法
    律上原因，並非不當得利。況伊終止之保險契約為儲蓄險與
    壽險，其中儲蓄險部分，業經系爭承諾書約定由伊領取期滿
    年金至百歲年老；壽險部分，上訴人係被保險人，而非受益
    人，足見該等保險之利益並非歸屬於上訴人，上訴人並未因
    伊解約而受有損害等語。
三、原審為上訴人全部敗訴之判決，上訴人提起上訴，並追加前
    揭備位之訴，上訴聲明：㈠原判決廢棄；㈡被上訴人應將如附
    表一所示保險契約之要保人變更為上訴人；㈢被上訴人應給
    付上訴人2,938,754元，及其中2,034,673元自起訴狀繕本送
    達翌日起、其餘904,081元自110年7月21日起，均至清償日
    止，按年息5%計算之利息；㈣第三項聲明願供擔保請准宣告
    假執行。被上訴人答辯聲明：㈠上訴及追加之訴均駁回；㈡如
    受不利判決，願供擔保請准宣告免為假執行。
四、兩造均同認其等於107年10月20日簽署系爭承諾書之事實。
    又系爭承諾書第2條明定：「Ａ０２女士（妻）與甲○○先生（夫
    ），正值離婚訴訟於結束後，Ａ０２、Ａ０１雙方同意承諾事項如
    下……⒉替Ａ０１加入保險有國泰、新光、宏泰等公司，要保人Ａ０
    ２同意更名人為『Ａ０１』，更名後其保費由Ａ０１繳納，期滿年金
    ，由Ａ０２領取至百歲年老」（見原審調字卷第15頁），兩造
    均坦承前開約定所指保險契約詳如附表一、二所示（見本院
    卷㈡第7頁），而被上訴人已將附表二所示保險契約解約，並
    領取如該表Ｄ欄所示解約金，亦有各保險人之覆函可參（見
    原審補字卷第9-17頁、卷㈠第145、317頁）。上訴人先位之
    訴主張其依前開約定，有權請求被上訴人將附表一所示保險
    契約之要保人變更為上訴人，雖為被上訴人所否認，並以前
    開情詞置辯。本院認被上訴人所辯無理，茲說明如下：
　㈠按保險為當事人（保險人）基於對價（保險費），對於不可
    預料之事故提供約定之給付，使承保之危險得以分散於面臨
    同種類危險之多數人，且其危險承擔係基於大數法則計算為
    基礎之經濟制度。而要保人指對保險標的具有保險利益，向
    保險人申請訂立保險契約，並負有交付保險費義務之人；保
    險契約，由保險人於同意要保人聲請後簽訂，為保險法第3
    條、第44條第1項所明定。可知要保人為保險契約之締約當
    事人，變更保險契約之要保人，乃保險契約當事人將其因契
    約所生法律上地位概括移轉予承受人，核屬契約承擔，承受
    人承擔者非僅限於讓與人享有之債權及負擔之債務，且及於
    因契約所生法律上地位。
　㈡系爭承諾書第2條乃明文約定被上訴人應將系爭保險契約之要
    保人變更為上訴人，堪認兩造業已成立契約承擔契約，上訴
    人據此請求被上訴人將附表一所示保險契約之要保人變更為
    上訴人，即無不合。至兩造於原審俱稱前開約定之性質為贈
    與契約（見原審卷㈠第36、92頁），顯就此約定之法律性質
    為錯誤定性，均非可採，不生自認或拘束本院之效力。被上
    訴人雖於108年1月2日致函上訴人，表明依民法第408條第1
    項「贈與物之權利未移轉前，贈與人得撤銷其贈與」之規定
    ，撤銷系爭承諾書所載贈與財產之意思表示，且上訴人已收
    受該撤銷函（見原審卷㈠第41-43頁），惟系爭承諾書第2條
    之約定並非贈與契約，前開規定於本件即無適用，是被上訴
    人行使撤銷權即乏依據。被上訴人另抗辯上訴人於本院始改
    稱前開約定之性質為債權讓與與債務承擔、債務拘束等，核
    屬新攻擊防禦方法，依民事訴訟法第447條規定應不予審酌
    云云（見本院卷㈡第9頁），亦無足取。
　㈢被上訴人雖另以變更保險契約要保人，等同將保單價值贈與
    他人，會被課徵贈與稅乙節，做為系爭承諾書第2條變更系
    爭保險契約要保人之約定，應定性為贈與契約之論據（見本
    院卷㈡第212-213頁）。然查：
　　⒈系爭保險契約均為人身保險，被上訴人為要保人，上訴人
      為被保險人，是系爭保險契約，悉以上訴人之生命、身體
      或健康為承保客體，上訴人於保險事故發生時，遭受損害
      ，享有對保險人之賠償請求權（參見保險法第4條），屬
      民法第269條第1項所指利益第三人契約，係為上訴人之利
      益所訂立。而證人即被上訴人擔任保險業務員之妹妹乙○○
      於原審證稱：伊為富邦人壽之業務員，被上訴人曾為上訴
      人向富邦人壽投保保單，該保單是伊招攬，當時被上訴人
      說要幫上訴人買儲蓄及買保障。被上訴人另曾為上訴人投
      保新光、國泰、宏泰公司之保單，被上訴人有跟伊提到兒
      子很乖，所以幫上訴人儲蓄買這些保障等語（見原審卷㈠
      第404頁）。上訴人之父甲○○亦於原審證稱：伊在做生意
      ，都是現金出入，且因伊經常在外地，故被上訴人向伊建
      議買保險，被保險人就保兒子、女兒，用伊的錢去付保險
      費，要保人都是被上訴人。保險是純粹為了保障兒女，不
      是因為有病才保等語（見原審卷㈠第556頁），亦證被上訴
      人向保險人投保系爭保險契約之目的，是要透過由被上訴
      人按期繳納保費維繫系爭保險契約效力，俾保險事故發生
      時，上訴人得以依約向保險人請領保險金之方式，使上訴
      人獲得相關保障。此外，系爭保險契約之承保範圍如附表
      一、二Ｄ、Ｅ欄所示，有保險單足憑（見本院卷㈡第19-199
      頁），可知依系爭保險契約，除上訴人死亡而得領取之身
      故保險金，本無法由上訴人取得，其餘保險金依法均應由
      上訴人請領（參見保險法第125條第1項、第131條第1項、
      第135條之3），尤徵被上訴人以要保人身分與保險人成立
      系爭保險契約，並非為其自身之經濟利益考量，始按期繳
      費逐步累積系爭保險契約之解約金或保單價值準備金甚明
      。
　　⒉證人乙○○另證稱：伊有參與兩造簽署系爭承諾書之過程，
      被上訴人曾經跟上訴人說她經濟已經無法繳保費，上訴人
      就說續期保費就由上訴人繳，因為怕被上訴人日後繳不出
      來，上訴人的保障就沒有了，所以才會簽承諾書等語（見
      原審卷㈠第404頁），與系爭承諾書第2條明確約定上訴人
      應於變更要保人後自行繳納系爭保險契約續期保費等語相
      符。再佐以上訴人於95年間確診感染人類免疫不全病毒疾
      病，後續長期進行相關治療，並多次請領系爭保險契約之
      保險金，有國立陽明大學附設醫院診斷證明書及出險紀錄
      可參（見原審卷㈠第379、253-260、280-289、293、507、
      511-517頁）；及乙○○另證稱依上訴人現在身體狀況，除
      了意外險，無法再購買任何保險（見原審卷㈠第405頁）；
      且上訴人主張被上訴人自107年5月起因與甲○○關係緊張，
      將所保管之甲○○與生財商行帳戶交還甲○○，經濟來源中斷
      等情（見本院卷㈠第294頁），為被上訴人所不爭執，堪認
      兩造所為變更系爭保險契約要保人之約定，目的係要解免
      經濟狀況產生變化之被上訴人繼續繳交保費之義務，改由
      上訴人自行繳交續期保費以維繫系爭保險契約之效力，俾
      獲致相關保障。故變更要保人後，雖會發生若上訴人對保
      險人終止保險契約，得以要保人身份領取解約金之效力，
      但此並非兩造成立契約承擔契約之主要目的，而係因承擔
      契約當事人地位之當然效果。從而上訴人陳稱兩造係在系
      爭保險契約效力存續之前提下約定變更要保人，並非在解
      約金或保單價值準備金上成立贈與合意（見本院卷㈡第245
      頁），應信屬實。自難認系爭承諾書第2條之約定，係以
      贈與上訴人系爭保險契約之解約金或保單價值準備金為目
      的，被上訴人無視變更要保人後，新任要保人除得依約享
      受權利，尚應負擔義務，並非純受利益之情，猶空言辯稱
      前開約定之性質為贈與契約，洵非可取。
　㈢被上訴人又辯稱系爭承諾書第2條之約定，係以「系爭離婚訴
    訟終結」為始期之法律行為，系爭離婚訴訟仍在繫屬中，上
    訴人無權請求其履行該條約定云云。惟見證兩造簽署系爭承
    諾書之乙○○證稱：系爭承諾書與系爭離婚訴訟無關，因為被
    上訴人認為她身體不好，經濟來源也有問題，而上訴人為了
    保障自己的身體，怕被上訴人因為沒有經濟來源，所以才說
    續期保費由上訴人來繳；至於承諾書上的土地跟金錢被上訴
    人早就有規劃要給上訴人，當天簽承諾書時，沒有提到承諾
    書要等離婚訴訟結束才生效，只有提到承諾書第1條關於過
    戶房屋給上訴人一事，說要在離婚後才過戶等語（見原審卷
    ㈠第404-406頁），足證兩造於簽署系爭承諾書時，並未約定
    以系爭離婚訴訟終結，為系爭承諾書第2條約定發生效力之
    始期。況兩造係因被上訴人經濟狀況發生變動，上訴人為確
    保系爭保險契約續期保費之繳納無虞，及維繫系爭保險契約
    效力之考量，而與被上訴人合意變更系爭保險契約之要保人
    ，使系爭保險契約之要保人與被保險人同一，不復為利益第
    三人契約，前已詳論，顯見此項約定之履行，與系爭離婚訴
    訟是否終結並無關聯，亦無待系爭離婚訴訟終結始讓前開約
    定生效之必要，尚無從以系爭協議書上並不精確之文詞與用
    語，為有利被上訴人之認定。是被上訴人抗辯如上，誠難憑
    採。
五、按因可歸責於債務人之事由，致給付不能者，債權人得請求
    賠償損害，民法第226條第1項定有明文。查被上訴人依系爭
    承諾書第2條之約定，負有將系爭保險契約要保人變更為上
    訴人之義務，業經本院認定如前。而被上訴人迄未履行前開
    約定，且已終止附表二所示保險契約並領取如該表Ｄ欄所示
    解約金，亦如前述，上訴人先位之訴主張被上訴人已不能履
    行變更前開保險契約要保人之義務，其得依前開規定請求被
    上訴人賠償損害，核屬有據。經查：
　㈠系爭承諾書第2條之約定，性質為契約承擔契約，前已詳論。
    倘若被上訴人誠意履約，上訴人即可概括受讓系爭保險契約
    之要保人契約上地位，自包括於終止契約時領取解約金之權
    利。是被上訴人拒絕履行前開約定，且擅自終止附表二所示
    保險契約，並領取計2,938,754元之解約金，因而致上訴人
    受有無法領取前開解約金之損害，上訴人自得請求被上訴人
    如數賠償，並分別加給自起訴狀繕本送達翌日（即108年5月
    22日，見原審調字卷第23頁送達證書）、擴張聲明書狀送達
    翌日（即110年7月21日，見原審卷㈠第563頁）起算之法定遲
    延利息（參見民法第229條第2項、第233條第1項、第203條
    ）。被上訴人未見及此，徒以上訴人並未舉證證明其終止附
    表二所示保險契約後有保險事故發生，導致上訴人自行支出
    住院或醫療費用，而認上訴人並無損害（見本院卷㈡第214-2
    15頁），非有理由。
  ㈡上訴人係以相競合之民法第226條第1項、第179條、第184條
    第1項前、後段等規定，請求本院擇一為其勝訴之判決（見
    原審卷㈡第71頁），本院已依前者判命被上訴人給付，就其
    餘請求權基礎，即無庸逐一審究。又本院認上訴人先位之訴
    為有理由，就其所追加備位之訴，亦無須審理，併予指明。
六、綜上所述，上訴人先位之訴依系爭承諾書第2條、民法第226
    條第1項規定，請求被上訴人將如附表一所示保險契約之要
    保人變更為上訴人、給付上訴人2,938,754元，及其中2,034
    ,673元自108年5月22日起、其餘904,081元自110年7月21日
    起，均至清償日止，按年息5%計算之利息，自屬正當，應予
    准許。從而原審為上訴人敗訴之判決，尚有未洽，上訴論旨
    指摘原判決不當，求予廢棄改判，為有理由，爰由本院廢棄
    改判如主文第2、3項所示。又兩造均陳明願供擔保宣告准免
    假執行，就給付金錢部分經核均無不合，爰分別酌定相當擔
    保金額准許之。
七、本件事證已臻明確，兩造其餘之攻擊或防禦方法及所用之證
    據，經本院斟酌後，認為均不足以影響本判決之結果，爰不
    逐一論列，附此敘明。
八、據上論結，本件上訴為有理由，爰判決如主文。
中　　華　　民　　國　　111 　年　　10　　月　　5 　　日
                  民事第十二庭  
                        審判長法  官  陳婷玉
                              法  官  林晏如
　　　　　　　　　　　　　　  法  官  毛彥程
正本係照原本作成。
如不服本判決，應於收受送達後20日內向本院提出上訴書狀，其
未表明上訴理由者，應於提出上訴後20日內向本院補提理由書狀
（均須按他造當事人之人數附繕本）上訴時應提出委任律師或具
有律師資格之人之委任狀；委任有律師資格者，另應附具律師資
格證書及釋明委任人與受任人有民事訴訟法第466條之1第1項但
書或第2項所定關係之釋明文書影本。如委任律師提起上訴者，
應一併繳納上訴審裁判費。
中　　華　　民　　國　　111 　年　　10　　月　　5 　　日
　　　　　　　　　　　　　    書記官  賴以真